【裁判字號】    99,司養聲,24
【裁判日期】    990921
【裁判案由】    認可收養
【裁判全文】
臺灣彰化地方法院民事裁定            99年度司養聲字第24號
聲  請  人
即  收養人  丁○○
聲  請  人
即被收養人  乙○○
法定代理人  甲○○
關  係  人  丙○○
上列當事人聲請認可收養事件，本院裁定如下：
    主  文
聲請駁回。
程序費用由聲請人負擔。
    理  由
一、聲請意旨略以：聲請人即收養人丁○○因與甲○○結婚，願
    收養甲○○之子即被收養人乙○○為養子，並經被收養人之
    生父甲○○代為並代受意思表示，雙方已訂立收養契約書，
    爰聲請法院准予認可等語。
二、按：「子女被收養時，應得其父母之同意。但有下列各款情
    形之一者，不在此限：一、父母之一方或雙方對子女未盡保
    護教養義務或有其他顯然不利子女之情事而拒絕同意。二、
    父母之一方或雙方事實上不能為意思表示。」民法第1076條
    之1第1項定有明文。是以若子女之收養未得父母之同意，除
    非有民法第1076條之1第1項但書各款之事由，否則法院依法
    不得予以認可。
三、查：本件收養迄未取得被收養人生母丙○○之同意，且其到
    庭接受訊問並提出陳報狀，意旨略以：一、收養人曾於電話
    中向生母提及收養後不會讓生母見小孩等語，且若本件收養
    成立，則生母與被收養人親屬間之權利義務依民法第1077條
    第2項之規定於收養關係存續中停止之，故生母認為若收養
    成立，將切斷母子之間關係，影響生母探視之權利；二、質
    疑生父阻撓生母探視被收養人；三、質疑生父及收養人不關
    心被收養人之學習狀況及身心發展，且由於生父曾暗示若本
    件收養成立，收養人會對待被收養人比較好，故生母擔心若
    生父與收養人再有小孩，被收養人恐遭不平等待遇，爰欲爭
    取監護權；四、質疑生父無法控管收養人之情緒致危害被收
    養人身心發展；五、離婚後原約定被收養人由生母照顧至幼
    稚園畢業，惟因被收養人係跳級就讀中班，而因年齡較幼無
    法與中班同學同升至大班而哭鬧不願上學，生母體諒生父為
    獨子，被收養人係家中長孫，爰提前將小孩送至南投祖母處
    更換就讀園所，並非無力扶養；六、離婚前生父離家數月及
    離婚後生母獨自照顧被收養人一年之期間，被收養人之教育
    費幾乎皆由生母支出等情，有本院99年9月14日訊問筆錄、
    生母提出之99年4月12日電話錄音光碟及譯本各一份在卷可
    稽。本院核以：一、收養人丁○○及生母皆表示，被收養人
    之生父及生母離婚後係由生母獨自扶養被收養人一年等語，
    該期間由生母支付教育費用，而生母目前則一個月探視被收
    養人一次等情，有本院99年8月17日及99年9月14日訊問筆錄
    各一份、生母提出之托兒所學費收據六份在卷可考，堪信屬
    實，是衡以上情，尚難認生母對被收養人未盡保護教養義務
    ；二、雖收養人曾於99年8月17日到庭證稱後悔說出若收養
    成立不讓生母探視小孩，並表示收養成立後仍願意讓生母像
    現在一樣探視小孩等語，惟按父母與子女會面交往之權利，
    係以父母子女間關係有效持續為法律保障之前提，此權利非
    僅為父母之利益而設，而係同等關注於子女之利益，故生母
    擔心與被收養人間權利義務於收養成立後將停止之，致影響
    其探視權利等語，堪信母子間會面交往權利之欠缺法律保障
    ，對於被收養人亦同受影響，是足認生母之反對本件收養，
    係出於確保會面交往不受影響，甚至擔心被收養人由生父照
    顧並非適當而欲爭取被收養人權利義務之行使及負擔，由自
    己任之之意願，自非顯然不利子女而拒絕同意；三、至生母
    之其他質疑，僅係單純臆測，且與本案爭點無涉，併此敘明
    。綜上所述，本件收養既未得生母之同意，且查無符合民法
    第1076條之1第1項但書各款規定之情事，則依前揭規定自不
    應認可。
四、依非訟事件法第21條第1項前段，爰裁定如主文。
五、如對本裁定抗告，須於裁定送達後10日之不變期間內，向本
    院提出抗告狀，並繳納抗告費新臺幣1,000元。
中    華    民    國    99    年    9     月    21    日
                  家事法庭      司法事務官  康景翔

司法院資訊處製作；財團法人民間司法改革基金會備份。
